【裁判字號】    95,簡,68
【裁判日期】    950428
【裁判案由】    就業服務法
【裁判全文】
臺北高等行政法院判決
                                     95年度簡字第00068號
原      告  甲○○
被      告  臺北市政府
代  表  人  乙○○（市長）
上列當事人間因就業服務法事件，原告不服行政院勞工委員會中
華民國94年11月18日勞訴字第0940051775號訴願決定，提起行政
訴訟。本院判決如下：
    主  文
原告之訴駁回。
訴訟費用由原告負擔。
    事  實
一、事實概要：
    緣原告甲○○聘僱未經許可之蒙古籍外國人PUREVNADMID
    TUMURCHUDUR （下稱P 君，護照號碼：E0000000）、BAYASG
    ALAN DORJKHAND（下稱B 君，護照號碼：E0000000）及TSEV
    EGBAT BOLDSUREN （下稱T 君，護照號碼：E0000000）至台
    北市南港區中央研究院體育館從事玻璃擦拭清潔工作，案經
    被告所屬之警察局南港分局於94年6 月8 日在台北市南港區
    ○○○路2 段61巷民權橋頭循線查獲，該分局遂於94年6 月
    13日以北市警南分行字第09431292900 號函移由被告核處。
    嗣經被告審查屬實，乃依就業服務法第57條第1 款及第63條
    第1 項規定，於94年8 月10日以府勞二字第09420839700 號
    違反就業服務法罰鍰案件處分書，處原告罰鍰新台幣15萬元
    整。原告不服，提起訴願，亦遭決定駁回，遂提起本件行政
    訴訟。
二、兩造聲明：
  (一)原告聲明求為判決：
    撤銷原處分。
  (二)被告聲明求為判決：
    1.駁回原告之訴。
    2.訴訟費用由原告負擔。
三、兩造之爭點：
  (一)原告主張之理由：
    1、警方於94年6 月8 日12時35分，在台北市南港區○○○
       路○段61 巷民權橋頭，攔檢自小客貨車違反交通規定，
       當時的確是由原告駕駛車輛，車內載有3 名外勞，惟當
       日是訴外人阿明將他們載至工地，因有事未能將他們載
       回，原告受託將他們載回。直到警局訊問他們是那國人
       （在做筆錄之前）他們說是蒙古人，原告才知道他們是
       蒙古人，所以做筆錄時，原告才說載了3 名外勞，其實
       原告本來並不知道他們是外國人。
    2、原告於94年6 月7 日晚通知阿明，請其代覓工人，以前
       亦曾請阿明幫忙找人工作，但最近以來是第一天僱用他
       們，已工作4 小時，還未發給工資即在違規地點被警方
       攔檢查獲。他們是由阿明帶來之臨時工，沒有仲介公司
       介紹。
    3、原告係於警方詢問該3 人身份時始知其國籍，他們的身
       份是否合法原告不知情，因為公司清潔工作一時無法調
       派人力，只好僱用他們工作。
    4、原告為勞工，謀生不易，同時對法律亦不甚嘹解，該15
       萬元罰鍰為龐大之負擔，請免罰責。
  (二)被告主張之理由：
    1.按「任何人不得非法容留外國人從事工作。」、「違反第
      44條．．．規定者，處新臺幣15萬元以上75萬元以下罰鍰
      。」分別為就業服務法第44條及第63條第1 項所明定。另
      按勞委會91年9 月11日勞職外字第0910205655號函釋︰「
      查就業服務法第44條規定︰任何人不得非法容留外國人從
      事工作。係指自然人或法人與外國人間雖無聘僱關係，但
      有未依本法及相關法令規定申請許可，即容許外國人停留
      於某處所為其從事勞務提供或工作事實之行為而言。若二
      者間具聘僱關係，則為本法第57條第1 款之聘僱未經許可
      、許可失效或他人所申請聘僱之外國人。所規範。又上開
      有無聘僱關係，應依客觀具體事實認定，如該外國人有勞
      務提供，而該自然人或法人對之有指揮監督關係，或有勞
      務報酬之約定者，則難辭無聘僱關係存在。」本件起訴理
      由略謂︰渠因在僱用工人時，已言明要求為合法的臨時工
      ，且本案之蒙古籍人長相外觀與本國人相似，無法判別，
      又適家有喪事，且筆錄與事實未盡相符等理由，主張原處
      分應予撤銷云云。
    2.調查經過及答辯意旨︰
      按聘僱外國人工作，不得妨礙本國人之就業機會、勞動
        條件、國民經濟發展與社會安定。是為首揭就業服務法
        第42條所明定。又同法第43條復規定︰「除本法另有規
        定外，外國人未經雇主申請許可，不得在中華民國境內
        工作。」另該法所規範之對象，並未限制大型企業或工
        廠經營者始有適用，舉凡一般家庭類、學校、依法立案
        之短期補習班、海洋漁撈工作業者，均應受規範。
      又依行政程序法第43條規定︰「行政機關為處分或其他
        行政行為，應斟酌全部陳述與調查事實及證據之結果，
        依論理及經驗法則判斷事實之真偽，並將其決定及理由
        告知當事人。」併此敘明。
      卷查本件被告所屬之警察局南港分局來函檢附之卷證，
        原告前於94年6 月8 日之調查筆錄所載︰「．．．（問
        ︰警方於94 年6月8 號12時35分在臺北市南港區○○○
        路○ 段61巷民權橋頭欄檢自小客貨車AH–9892違反交通
        規則，當時是否由你所駕駛？車內載有何人？）答︰對
        ，是由我駕駛。車內載有3名 外勞，我大略知道他們是
        蒙古籍。（問︰你於何時？何地？僱用何人？從事何事
        ？每日薪資如何計算？）答︰今6 月8日 早上8 點30分
        ，我開車駕駛（AH–9892）從臺北市○○路與羅斯福路
        交叉路口附近路旁載3 名外勞到中研院體育館擦拭玻璃
        清潔工作，薪資以時計，每小時新臺幣150 元，當天就
        結算工資。．．．（問︰你雇主3 名外勞已工作幾日？
        有無仲介？有無為他們繳交稅金？）答︰以前曾經雇用
        他們工作，但最近以來是第1 天僱用他們已工作4 小時
        ，還未發給工資，在返回公司擺放施工工具，前違規地
        點被警方攔檢查獲。沒有仲介公司介紹，是他們自行前
        來之應徵。他們是臨時工，我並沒有為他們繳稅。（問
        ︰你僱用該等3 名外勞時，你是否知道他們國籍身分？
        ）答︰他們國籍我大概知道，他們的身分是否合法我不
        知道，我的立場因為公司清潔工作一時無法調派人力，
        只好僱用他們工作。．．．」依此足可認定原告確有為
        違法行為。
    理  由
一、按「除本法另有規定外，外國人未經雇主申請許可，不得在
    中華民國境內工作。」、「雇主聘僱外國人不得有下列情事
    ：1 、聘僱未經許可、許可失效或他人所申請聘僱之外國人
    。．．．。」、「違反．．．第57條第1 款．．．規定者，
    處新臺幣15萬元以上75萬元以下罰鍰。」分別為就業服務法
    第43條、第57條第1 款及第63條第1 項所明定。
二、查本件原告聘僱未經許可之蒙古籍外國人P 君等3 人至台北
    市南港區中央研究院體育館從事玻璃擦拭清潔工作，案經被
    告所屬之警察局南港分局於94年6 月8 日在台北市南港區○
    ○○路○ 段61巷民權橋頭循線查獲，此有原告及3 名外勞之
    調查筆錄影本附卷可稽。被告據以科處罰鍰新台幣15萬元，
    核與前揭法條之規定洵無不合。
三、雖原告主張如前開起訴意旨，惟查就業服務法第57條第1 款
    明文禁止非法聘僱未經許可、許可失效或他人所申請聘僱之
    外國人從事工作，旨在保障國民工作權、維持社會秩序而避
    免妨礙本國人之就業機會、勞動條件、國民經濟發展及社會
    安定。故針對聘僱外國人從事工作，立法採申請許可制，此
    揆諸同法第42條之規定亦明。是原告如需聘僱外國人從事工
    作，即應依法申請許可。
三、次查僱傭關係之確認應依人格之從屬性、勞務之對價報酬及
    其他法令之規定等實質關係以判斷勞務給付狀態究屬何種形
    式，而勞工對於雇主所為之工作指示是否有承諾與否之自由
    、勞工業務遂行過程中有無雇主指揮監督、工作地點拘束性
    之有無、勞務之替代性之有無，均係判定實質關係之僱傭契
    約存否之論據。本件稽之原處分卷附之調查筆錄，原告既已
    自承：「（你於何時？何地？僱用何人？從事何事？每日薪
    資如何計算？）今6 月8 日早上8 點30分，我開車駕駛AH–
    9892從台北市○○路與羅斯福路交叉路口附近路旁載3 名外
    勞到中央研究院體育館擦拭玻璃清潔工作，薪資以時計，每
    小時新台幣150 元，當天就結算工資。」、「（你如何與該
    3 名外勞聯繫？）我以手機0000000000與0000000000 ， 自
    稱胖胖聯絡，他們3 人就互相約定在前面所述地點碰面。」
    、「（你僱用3 名外勞已工作幾日？有無仲介？有無為他們
    繳交稅金？）以前曾經僱用他們工作，但最近以來是第1 天
    僱用他們已工作4 小時，還未發給工資在返回台北市○○區
    ○○街3 巷8 號昱聖國際有限公司擺放施工工具洗地機、吸
    水器、擦玻璃工具等前違規地點被警方欄檢查獲。沒有仲介
    公司介紹，是他們自行前來應徵。他們是臨時工，我並沒有
    為他們繳稅。」、「（你僱用該等3 名外勞時，你是否知道
    他們國籍身分？）他們國籍我大概知道，他們的身分是否合
    法我不知道，我的立場因為公司清潔工作一時無法調派人力
    ，只好僱用他們工作。」；P 君陳稱：「（警方於94年6 月
    8 日12時35分在台北市南港區○○○路○ 段61巷民權橋頭攔
    檢自小客車AH–9892違反交通規則，當時你是否坐於該車內
    ？）是的。」、「（你何以乘坐該車？從何處欲前往何處？
    ）我問現場指認之人（警方提示照片經其指認）是否有工作
    。他告訴我有清潔的工作，我給他我的手機號碼00
    00000000之後他即聯絡我有清潔工作。我們約定今天早上9
    點在師大路見面。由他載我到中央研究院體育館（經警方提
    示非法雇主告知之地點）從事體育館外面清潔工作。」、「
   （你 受僱於甲○○從事玻璃清潔工作之工資為何？已工作幾
    日？）我們已約定每小時工資為新台幣100 元，今天是我第
    1 天上班。」等語。
四、據上，原告藉由0000000000手機號碼與P君聯繫工作內容、
    報酬，並至約定地點接載P 君等3 人前往工作。則P 君既已
    受原告之指揮於一定之工作地點內工作，而原告亦允諾給予
    其報酬，則原告與P 君間具僱傭關係，堪信為真。另B 君與
    T 君於警局調查筆錄雖否認受聘於原告，惟互核B 君所稱其
    受朋友P 君邀約一同搭乘原告駕駛之車輛、T 君稱與其朋友
    B 君一同搭車等說詞與警方查獲時間暨原告前開筆錄，B 君
    、T 君2 人應係間接受邀前往原告工作地點，然依一般經驗
    法則而論，倘B 君、T 君2 人與本案無關，原告當不至免費
    接送不相干人員至工作地點，且俟當日工作完竣，再予送回
    之可能，從而B 君、T 君2 人前開說辭，恐屬卸責之辭，不
    足採信。
五、至原告主張在警局時警員用引誘式的問答方式，讓原告回答
    時易招誤導及筆錄所載與事實不合等節。經查，原告與P 君
    兩人就聘僱工作供述情節相符，除經原告與P 君於卷附調查
    ，筆錄末行捺指印簽名確認在案，並有P 君等3 人確認之照
    片影本可稽，且縱如原告之主張，該外勞等三人係其委請阿
    明者代覓，原告亦為實質之雇用人，又該三名蒙古人不諳中
    文，於警局詢問時，尚且須翻譯人員協助，有筆錄可查，則
    原告與彼等相處半日，一起工作，豈能不知彼等為應有工作
    許可之外國人，原告之主張尚無可採。
六、綜上，原告所訴非有理由，從而被告據依首揭規定處法定最
    低之罰鍰新台幣15萬元整，並未違法，訴願決定予以維持亦
    無違誤，原告之訴為無理由，應予駁回。又本件事證明確，
    爰不經言詞辯論，逕為判決，並此明。
據上論結，本件原告之訴為無理由，爰依行政訴訟法第98條第3
項前段，判決如主文。
中    華    民    國    95    年    4     月    28    日
                            第五庭  法  官  張瓊文
上為正本係照原本作成。
本件以訴訟事件所涉及之法律見解具有原則性者為限，始得於本
判決送達後20日內向本院提出上訴狀並表明上訴理由，如已於本
判決宣示後送達前提起上訴者，應於判決送達後20日內補具上訴
理由（均按他造人數附繕本），且經最高行政法院許可後方得上
訴。
中    華    民    國    95    年    5     月    1     日
                                    書記官  吳柏洲


司法院資訊處製作；財團法人民間司法改革基金會備份。
